臺灣高等法院臺中分院刑事判決
110年度上易字第488號
上  訴  人  
即  被  告  黃㛆柔



上列上訴人因妨害名譽案件，不服臺灣臺中地方法院109年度易
字第2378號中華民國110年2月24日第一審判決（起訴案號：臺灣
臺中地方檢察署109年度偵字第20691號；及移送併辦案號：109
年度偵字第31270號），提起上訴，本院判決如下：
    主  文
上訴駁回。
    事  實
一、黃㛆柔為張玉芳前夫張正禧之好友；黃㛆柔因看不慣張玉芳、
    馬逸榮之行徑，分別為下列之犯行：
　㈠黃㛆柔意圖散布於眾，基於散布文字誹謗之犯意，於民國109
    年4月1日某時，在臺中市○區○○○街00號5樓之5其住處，使用
    手機連接網際網路，登入暱稱為「黃守薾」之FACEBOOK臉書
    社群網站（下稱臉書），並在臉書個人頁面上張貼如附件一
    所示之貼文，以此不名譽之事，指摘張玉芳、馬逸榮，供「
    黃守薾」臉書帳號所加之好友等特定多數人瀏覽，而江以蘹
    （涉犯加重誹謗罪嫌部分，另經不起訴處分確定）於翌日（
    即2日）某時，在不詳地點，以手機連接網際網路，登入暱
    稱「江以蘹」之臉書帳號，瀏覽黃㛆柔所張貼如附件一所示
    貼文後，將黃㛆柔張貼之如附件一所示貼文加以分享，並張
    貼內容載有如附件二所示文字之貼文，黃㛆柔見狀，承前開
    犯意，接續於如附件二所示貼文下方，張貼張玉芳、馬逸榮
    在公司員工聚餐之團體照（如附件三），並留言指明馬逸榮
    為照片中未戴眼鏡之年輕男性、張玉芳為照片中戴眼鏡之年
    輕女性，使江以蘹在臉書所加之好友，均可知悉江以蘹分享
    之如附件一所示貼文中提及之男、女，即為馬逸榮、張玉芳
    ，以此等不名譽之事，具體指摘僅涉及張玉芳、馬逸榮私德
    而與公共利益無關之事，足以貶損張玉芳、馬逸榮在社會上
    所保持之人格及地位之評價。
　㈡黃㛆柔另基於公然侮辱之犯意，於109年4月30日下午5時30分
    許，在其上開住處，使用手機登入暱稱「黃守薾」之臉書帳
    號，在個人臉書頁面張貼如附件四所示貼文，及張貼張玉芳
    、馬逸榮2人至臺灣臺中地方檢察署開庭之照片2張，並在上
    開照片中分別加註「淫婦」、「姦夫」等文字辱罵張玉芳、
    馬逸榮，使不特定多數人均可瀏覽，足生貶損張玉芳、馬逸
    榮之人格尊嚴及社會地位。
  ㈢嗣張玉芳經友人告知，始悉黃㛆柔張貼如附件一所示之貼文，
    並經江以蘹分享至個人臉書，黃㛆柔並於江以蘹所分享之如
    附件二所示貼文下方留言張貼如附件三所示照片，指涉該貼
    文中提及之男、女為何人；另張玉芳、馬逸榮瀏覽網路時，
    亦發現黃㛆柔張貼如附件四所示貼文，始悉上情。
二、案經張玉芳、馬逸榮訴由臺中市政府警察局第三分局報告及
    張玉芳、馬逸榮告訴臺灣臺中地方檢察署檢察官偵查起訴及
    移送併辦。
    理  由
壹、證據能力部分：
一、按被告以外之人於審判外之陳述雖不符刑事訴訟法第159條
    之1至第159條之4等4條之規定，而經當事人於審判程序同意
    作為證據，法院審酌該言詞陳述或書面陳述作成時之情況，
    認為適當者，亦得為證據。當事人、代理人或辯護人於法院
    調查證據時，知有刑事訴訟法第159條第1項不得為證據之情
    形，而未於言詞辯論終結前聲明異議者，視為有前項之同意
    ，刑事訴訟法第159條之5定有明文。該條立法意旨在於傳聞
    證據未經當事人之反對詰問予以核實，原則上先予排除。惟
    若當事人已放棄反對詰問權，於審判程序中表明同意該等傳
    聞證據可作為證據；或於言詞辯論終結前未聲明異議，基於
    尊重當事人對傳聞證據之處分權，暨證據資料愈豐富，愈有
    助於真實發見之理念，且強化言詞辯論主義，使訴訟程序得
    以順暢進行，上開傳聞證據亦均具有證據能力。經查，本件
    以下所引用被告以外之人於審判外之言詞或書面陳述，業經
    於審理期日踐行調查證據程序，檢察官、被告均已當庭表示
    無意見，且迄至言詞辯論終結前亦未聲明異議，本院審酌該
    等言詞或書面陳述之製作及取得，並無證據顯示有何違背程
    序規定而欠缺適當性之情事，認以之為證據應屬適當，自均
    有證據能力。
二、又按除法律另有規定外，實施刑事訴訟程序之公務員因違背
    法定程序取得之證據，其有無證據能力之認定，應審酌人權
    保障及公共利益之均衡維護，刑事訴訟法第158條之4定有明
    文。查本件以下所引用之非供述證據，經本院於審理中提示
    並告以要旨而為調查時，檢察官、被告均未表示無證據能力
    ，本院審酌該等證據作成及取得之程序均無違法之處，依上
    開規定之反面解釋，亦應認均有證據能力。
三、再按被告之自白，非出於強暴、脅迫、利誘、詐欺、疲勞訊
    問、違法羈押或其他不正之方法，且與事實相符者，得為證
    據，刑事訴訟法第156條第1項定有明文。本件被告所為之自
    白，並未提出其他可供證明被告究有如何之遭受「強暴、脅
    迫、利誘、詐欺、疲勞訊問、違法羈押或其他不正之方法」
    始為自白之證據，以供本院得以即時調查審認，被告所為之
    自白，堪認出於自由意志，得採為本件判決之基礎。
貳、實體部分：
一、上開犯罪事實，業據上訴人即被告黃㛆柔（下稱被告）於原
    審及本院審理中均坦承不諱（見原審卷第128頁、本院卷第1
    43、210頁），核與證人即告訴人張玉芳、馬逸榮於警詢及
    偵查中之證述大致相符(見109偵20691卷第81至82頁、109偵
    31270卷第17至21、23至27、87至88頁)，並有暱稱「黃守薾
    」之FACEBOOK臉書社群網站貼文截圖翻拍照片（109年4月1
    日）( 見109他4777卷第9至15頁、109偵31270卷第55至57頁
    )、暱稱「江以蘹」之FACEBOOK臉書社群網站貼文截圖翻拍
    照片（109年4月2日）(見109他4777卷第17至45頁)、暱稱「
    黃守薾」於臉書回應張貼之團體照片1張(見109他4777卷第4
    7頁)、暱稱「黃守薾」之FACEBOOK臉書社群網站貼文截圖翻
    拍照片（109年4月30日）(見109他4777卷第49頁、109偵312
    70卷第45頁)、ETtoday網路新聞(見109偵20691卷第53至54
    頁)、臺灣臺中地方檢察署檢察官108年度偵字第10842號不
    起訴處分書（被告馬逸榮等）(見109偵20691卷第55至62頁)
    、臺灣高等檢察署臺中檢察分署109年度上聲議字第1370號
    處分書（被告張玉芳等）(見109偵20691卷第63至65頁)、原
    審法院108年度家訴字第10號、第35號民事判決（被告張玉
    芳等）(見109偵20691卷第67至75頁)、指認犯罪嫌疑人紀錄
    表暨真實姓名對照表（馬逸榮指認黃㛆柔之照片）(見109偵3
    1270卷第33至37頁)、指認犯罪嫌疑人紀錄表暨真實姓名對
    照表（張玉芳指認黃㛆柔之照片）(見109偵31270卷第39至43
    頁)在卷可稽，足認被告上開任意性之自白核與事實相符，
    堪以採信。
二、按刑法第310條誹謗罪之成立，必須意圖散布於眾，而指摘
    或傳述足以毀損他人名譽之具體事實，倘僅抽象的公然為謾
    罵或嘲弄，並未指摘具體事實，則屬刑法第309條第1項公然
    侮辱罪範疇（最高法院86年度台上字第6920號判決意旨參照
    ）。又對於所誹謗之事，能證明其為真實者，不罰，但涉於
    私德而與公共利益無關者，不在此限，刑法第310條第3項定
    有明文。本案被告以上開臉書帳號，發布如附件一所示貼文
    ，經江以蘹分享並張貼如附件二所示貼文，被告在如附件二
    所示貼文下方留言處，張貼如附件三所示照片，並指涉其於
    如附件一所示貼文中提及之男、女，為如附件三所示照片中
    之何人，足使江以蘹之臉書好友瀏覽如附件二所示貼文及下
    方留言後，即知悉如附件一所示貼文中提及之男、女即為告
    訴人馬逸榮、張玉芳，且衡以如附件一所示貼文，均屬具體
    事實之指摘而非抽象之謾罵或嘲弄，又觀諸如附件一所示貼
    文之遣詞用字，以及被告於如附件二所示貼文下方張貼如附
    件三所示之照片及留言內容，衡諸社會常情，堪認被告係指
    摘、貶損告訴人2人之名譽。再者，如附件一所示貼文內容
    ，均僅涉於私德而與公共利益無關，依刑法第310條第3項但
    書規定，無從援引同項前段「證明真實條款」而不予處罰；
    又無符合刑法第311條各款所定免責事由，自無從依刑法第3
    10條第3項規定主張不罰。至被告張貼如附件四所示貼文及
    照片，其中「淫婦」、「姦夫」係抽象謾罵，且照片僅稍加
    遮掩，認識告訴人2人者瀏覽如附件四所示貼文及照片，亦
    可推知係指涉何人，足以貶損告訴人2人之人格尊嚴及社會
    地位甚明。本件事證明確，被告上開犯行均堪認定，應予依
    法論科。
三、論罪科刑：
  ㈠核被告就犯罪事實一㈠所為，係犯刑法第310條第2項散布文字
    誹謗罪；就犯罪事實一㈡所為，係犯同法第309條第1項公然
    侮辱罪。至檢察官移送併辦部分（109年度偵字第31270號）
    ，與本案檢察官起訴之犯罪事實一㈡部分為事實上同一之案
    件，為起訴效力所及，自應併予審理。
　㈡被告於暱稱為「黃守薾」之FACEBOOK臉書社群網站上，先後
    發布如犯罪事實一㈠貼文與回覆內容，而以具體事項指摘告
    訴人，係基於同一加重誹謗之犯意，於密切接近之時間、同
    一地點實行，侵害同一法益，各行為之獨立性極為薄弱，依
    一般社會健全觀念，在時間差距上，難以強行分開，應各視
    為數個舉動之接續施行，合為包括之一行為予以評價，論以
    接續犯之包括一罪。
　㈢被告於犯罪事實一㈠以一接續張貼留言之方式，散布上開誹謗
    性文字之行為，觸犯上開二加重誹謗罪，係同種想像競合犯
    ，應依刑法第55條之規定，從一重論以加重誹謗罪。被告於
    犯罪事實一㈡所為，係以一行為同時侮辱告訴人2人，觸犯二
    公然侮辱罪，係同種想像競合犯，應依刑法第55條之規定，
    從一重論以公然侮辱罪。
　㈣被告所犯加重誹謗及公然侮辱二罪，犯意各別，行為互殊，
    應予分論併罰。
  ㈤按刑法第59條之酌量減輕其刑，必於犯罪之情狀可憫恕時，
    始得為之，至於情節輕微，僅可為法定刑內從輕科刑之標準
    ，不得據為酌量減輕其刑之理由；本條之酌量減輕其刑，必
    須犯罪另有特殊之原因與環境等，在客觀上足以引起一般之
    同情，認為即予宣告法定最低度刑期尤嫌過重者，始有其適
    用，至於被告犯罪之動機、主觀惡性、情節是否輕微等，僅
    屬得於法定刑內審酌量刑之標準，不得據為酌量減輕其刑之
    理由（最高法院100年度台上字第3336號判決可資參照）。
    本件被告於審理中雖坦承犯行，惟被告並未與告訴人2人達
    成和解，其以上開之方式，分別對告訴人2人為加重誹謗及
    公然侮辱犯行，所為已損害告訴人2人之人格名譽及社會上
    評價，對於告訴人2人之影響甚鉅，使其等受害甚深，此等
    犯罪情狀，在客觀上實難認有何足以引起一般同情而顯可憫
    恕，或科以最低度刑仍嫌過重之情形，本院綜合各情，認被
    告所犯上開犯行，難認有情輕法重，顯可憫恕之情狀，自難
    依刑法第59條規定酌減其刑。
四、原審經審理結果，認被告罪證明確，適用刑法第309條第1項
    、第310條第2項、第55條、第41條第1項前段、第42條第3項
    、刑法施行法第1條之1第1項等規定，並審酌被告因與案外
    人張正禧為好友，想為張正禧打抱不平，即率爾於暱稱為「
    黃守薾」之臉書個人網頁上張貼系爭貼文，而為本案散布文
    字誹謗及公然侮辱犯行，所為業已損害告訴人2人之人格名
    譽及社會上評價，實不可取。再考量以現今網路使用之普遍
    性，文字散布之深度及廣度，足見系爭貼文及如附表所示之
    留言內容，對於告訴人2人之影響甚鉅、使其等受害甚深；
    兼衡被告犯後坦承犯行，深有悔意，然未能與告訴人達成和
    解、亦未實際賠償告訴人或徵得告訴人原諒之犯後態度；暨
    酌以被告自陳之智識程度、就業情形、家庭生活及經濟狀況
    （見原審卷第129頁）、本案之犯罪動機、手段、目的及犯
    罪所生之危害等一切情狀，量處如原判決主文所示之刑，並
    分別諭知拘役如易科罰金、罰金如易服勞役之折算標準。並
    說明：按緩刑之宣告，除應具備刑法第74條第1項所定之形
    式要件外，並須有可認為以暫不執行刑罰為適當之情形，始
    得為之。是否適當宣告緩刑，本屬法院之職權，得依審理之
    結果斟酌決定，非謂符合緩刑之形式要件者，即不審查其實
    質要件，均應予以宣告緩刑，故倘經審查認不宜緩刑，而未
    予宣告者，尚不生不適用法則之違法問題。被告雖請求給予
    緩刑之宣告，惟本院審酌被告之犯罪情節及尚未與本案之告
    訴人成立和解等情，認並無暫不執行刑罰為適當之情形，自
    不宜宣告緩刑等情，核其認事、用法、量刑均無不當。
五、被告上訴雖謂：請求依第59條酌減其刑；又原審量刑過重，
    請求從輕量刑，並給予緩刑之宣告云云。惟查：⑴被告上開
    犯行，並無客觀上足以引起一般人同情之情形，自無從依刑
    法第59條減輕其刑，已如前述。⑵又按量刑之輕重係屬事實
    審法院得依職權自由裁量之事項，茍已斟酌刑法第57條各款
    所列情狀而未逾法定刑度，即不得遽指為違法。至緩刑之宣
    告，除應具備同法第74條所定條件外，並須有可認為以暫不
    執行刑罰為適當之情形，始得為之，亦屬法院裁判時得依職
    權自由裁量之事項，當事人不得以原審未諭知緩刑指為違背
    法令（最高法院72年度台上字第6696號、75年度台上字第70
    33號判決可資參照）。又按「緩刑之宣告，除應具備一定條
    件外，並須有可認為以暫不執行刑罰為適當之情形，始得為
    之，亦屬法院裁判時得依職權自由裁量之事項，上訴人不得
    以原審未諭知緩刑指為違背法令」（最高法院84年度台上字
    第3150號、85年度台上字第3359號判決意旨可資參照）。本
    件原審判決已依刑法第57條之規定審酌被告上開一切情狀而
    量處上述罪刑，核其認事用法並無不當，所處之刑符合「罰
    當其罪」之原則，並無輕重失衡之情形，被告上訴認原判決
    所量處之刑度過重及請求給予緩刑機會，其上訴亦無理由，
    應予駁回。
據上論斷，應依刑事訴訟法第368條，判決如主文。　　
本案經檢察官黃芝瑋提起公訴，檢察官張慧瓊到庭執行職務。
中　　華　　民　　國　　110 　年　　8 　　月　　24　　日
            刑事第五庭    審判長法　官  鄭  永  玉
    　　　　　　　　　　　　　　法　官  周  莉  菁
  　　　　　　　　　　　　　　　法　官  卓  進  仕
以上正本證明與原本無異。     
不得上訴。
                                書記官  廖  家  莉 
　　　　　　　　　　　　　　　　
中　　華　　民　　國　　110 　年　　8 　　月　　25　　日


附錄本案論罪科刑法條：
刑法第309條：
公然侮辱人者，處拘役或9千元以下罰金。
以強暴犯前項之罪者，處1年以下有期徒刑、拘役或1萬5千元以
下罰金。
刑法第310條
意圖散布於眾，而指摘或傳述足以毀損他人名譽之事者，為誹謗
罪，處 1 年以下有期徒刑、拘役或 1 萬 5 千元以下罰金。
散布文字、圖畫犯前項之罪者，處 2 年以下有期徒刑、拘役或
3 萬元以下罰金。
對於所誹謗之事，能證明其為真實者，不罰。但涉於私德而與公
共利益無關者，不在此限。